臺灣高等法院臺中分院刑事判決
111年度上易字第252號
上  訴  人  臺灣彰化地方檢察署檢察官 
被      告  黃建幃
上列上訴人因被告妨害名譽案件，不服臺灣彰化地方法院110年
度易字第576號中華民國111年1月17日第一審判決（起訴案號：
臺灣彰化地方檢察署110年度偵字第5304號），提起上訴，本院
判決如下：
    主  文
上訴駁回。
    理  由
一、公訴意旨略以：被告黃建幃與告訴人林○○係居住在彰化縣○○
    鎮○○路00巷00號鄰居關係，前因遮雨棚事宜發生嫌隙而心生
    不滿，明知上址附近鄰居均得知告訴人之2個兒子於警界任
    職，竟基於誹謗之犯意，於民國110年1月20日18時51分至同
    日22時許，在彰化縣○○鎮○○路00巷00號居處，以擴音器連續
    播放「爸爸是賊、兒子是警察、警民一家親」等內容，使左
    右鄰居得以聽到上開內容，藉此毀損告訴人之名譽。因認被
    告涉有刑法第310條第1項之誹謗罪嫌等語。
二、按犯罪事實應依證據認定之，無證據不得認定犯罪事實，又
    不能證明被告犯罪者，應諭知無罪之判決，刑事訴訟法第15
    4條第2項、第301條第1項分別定有明文。次按對於所誹謗之
    事，能證明其為真實者，不罰，刑法第310條第3項定有明文
    。此係針對言論內容與事實相符者之保障，並藉以限定刑罰
    權之範圍，非謂指摘或傳述誹謗事項之行為人，必須自行證
    明其言論內容確屬真實，始能免於刑責。惟行為人雖不能證
    明言論內容為真實，但依其所提證據資料，認為行為人有相
    當理由確信其為真實者，即不能以誹謗罪之刑責相繩。
三、公訴人認被告涉犯刑法第310條第1項誹謗罪嫌，無非係以被
    告於警詢不利於己之供述、告訴人於警詢及偵查中之指訴、
    告訴人提出之手機錄影檔案、手機錄影畫面譯文及現場照片
    等為其主要論據。訊之被告固坦承與告訴人為鄰居關係，知
    悉告訴人之子於警界服務，在110年1月20日18時51分至同日
    22時許，在其上址居處，以錄音連續播放「爸爸是賊、兒子
    是警察、警民一家親」內容之言論等情，惟堅詞否認有何妨
    害名譽犯行，辯稱：我放在兩家相鄰遮雨棚上使用之工具被
    告訴人拿走，伊認為告訴人不告而取就是偷竊等語。
四、本院之判斷：
  ㈠被告住於彰化縣○○鎮○○路00巷00號，告訴人為其鄰居。被告
    於110年1月20日18時51分至同日22時許，在上址居處，連續
    以錄音播放「爸爸是賊、兒子是警察、警民一家親」內容之
    言論等情，業據被告於警詢、原審及本院審理中自承在卷（
    見偵查卷第5頁反面、原審卷第51、90頁、本院卷第53頁）
    ，且有告訴人於警詢、偵查及原審審理中之陳證述、錄音檔
    、譯文及照片等在卷足憑（見偵查卷第7-8、15、34-35頁、
    原審卷第51、80-87頁），而告訴人所提出錄音檔案，經原
    審勘驗結果，其內容確實有「警民一家親（國語），老爸做
    賊（台語）、厚生警察（台語）」等語，亦有原審勘驗筆錄
    可佐（見原審卷第79頁），此部分事實均可以認定。
　㈡按刑法之「公然侮辱」罪、「誹謗」罪，均以名譽為其保護
    法益，前者乃以使人難堪為目的，直接以言語、文字、圖畫
    或動作表示不屑輕蔑或攻擊之意思，無涉指摘具體事實，而
    足以對於個人在社會上所保持之人格及地位，達貶損其評價
    程度之名譽侵害行為而言，所侵害者乃個人對於社會就其人
    格價值所為評價之主觀感受或反應，亦即名譽感情，且所謂
    「足以毀損他人名譽之事」乃指對於被害人包括自然人及法
    人在社會上所保持之人格及聲譽地位；後者之行為態樣則涉
    以具體指涉足以侵害他人名譽之事實，而指摘、傳述或散布
    之行為，所侵害者乃個人社會評價貶低之危險性。參酌司法
    院院字第2179號解釋曾舉例區別二者謂：「某甲對多數人罵
    乙女為娼，如係意圖散布於眾而指摘或傳述其為娼之具體事
    實，自應成立刑法第310條第1項之誹謗罪，倘僅謾罵為娼，
    並未指有具體事實，仍屬公然侮辱，應依同法第309條第1項
    論科」，即明示二者之不同。是刑法第309條所稱侮辱及第3
    10條所稱誹謗之區別，前者係未指定具體事實，而僅為抽象
    之謾罵；後者則係對於具體之事實有所指摘，而提及他人名
    譽者，稱之誹謗。而上開錄音檔內容，依照一般人社會通念
    ，意係描述父為竊盜犯嫌，而犯嫌之子為執法員警，且依上
    開言論內容前後脈絡觀之，應屬負面用詞，惟該言論僅有謾
    罵該父為竊嫌，而為盜之具體人事時地物均未指出，以上開
    司法院解釋之區別標準觀之，應屬刑法第309條第1項所稱之
    公然侮辱。又「對於具體之事實，有所指摘，並有與上開誹
    謗事件毫無語意關連之抽象謾罵時」，則可同時該當侮辱及
    誹謗之構成要件。若針對具體事實，依個人價值判斷提出主
    觀且與事實有關連的意見或評論，縱使尖酸刻薄，批評內容
    足令被批評者感到不快或影響其名譽，除應認為不成立誹謗
    罪，更不在公然侮辱罪之處罰範圍。
　㈢次按刑法誹謗罪之客觀不法構成要件為「指摘或傳述足以毀
    損他人名譽之事」，主觀不法構成要件則為「誹謗故意（對
    於所指摘或傳述之事足以毀損他人名譽有所認識猶決意為之
    ）」及「散布於眾之不法意圖」，凡有上開行為及主觀之犯
    意，即已該當於刑法第310條第1項之犯罪構成要件；然相對
    於個人名譽之保障，個人依其自由意志，將心中之確信以言
    語或其他形式表現於外之所謂「表見自由（包括言論、講學
    、著作、出版、傳播、討論、評論自由在內）」，同為憲法
    、法律所應保障之基本權利，國家應給予最大限度之維護，
    俾其實現自我、溝通意見、追求真理及監督各種政治或社會
    活動之功能得以發揮，在表見自由與個人名譽之保障出現利
    益衝突時，法律不可一昧為保障個人名譽而犧牲表見自由，
    亦不可一昧為保障表見自由而犧牲個人名譽之保障，此際必
    須依比例原則權衡二個法益，劃定表見自由與個人名譽保障
    之適當界限，此即憲法第23條規定之旨，且在行使表見自由
    而侵害個人名譽，因而需討論是否適用刑罰予以處罰時，基
    於刑罰之謙抑性、最後手段性，更應避免過度侵害表見自由
    之情形出現。基此之故，刑法第310條第3項另規定：「對於
    所誹謗之事，能證明為真實者，不罰。但涉於私德而與公共
    利益無關者，不在此限」，亦即非涉私德或與公共利益有關
    之事，倘能證明其為真實者，即阻卻前開誹謗罪構成要件之
    違法性；再者，對於所誹謗之事，客觀上雖不能證明其為真
    實，然行為人主觀上對於所誹謗之事並非真實一事欠缺故意
    時，仍屬欠缺阻卻違法事由主觀上之認知，而阻卻故意。究
    竟行為人主觀上對於所誹謗之事並非真實一事有無故意，亦
    即行為人主觀上是否具有惡意，不能片面由行為人或被誹謗
    人之立場觀察，且因意念係存於個人心中，並非審判者所能
    探知，故僅能觀察行為人係本於何種依據而指摘或傳述足以
    毀損他人名譽之事，此即司法院大法官會議釋字第509號解
    釋所謂「行為人雖不能證明言論內容為真實，但依其所提證
    據資料，認為行為人有相當理由確信其為真實者，即不能以
    誹謗罪之刑責相繩」之意旨，亦與美國在憲法言論自由上所
    發展出之「真正惡意原則（actual malice）」中所指「明
    知為不實之確定故意或出諸不論真實與否之未必故意，始得
    追究行為人之責任，行為人是否依其能力所及，已踐行合理
    之查證（但不以與事實相符為必要），可作為行為人是否基
    於善意發表言論之判斷基準」相當，是行為人雖不能證明其
    所指摘或傳述、足以毀損他人之事為真實，然倘所指摘或傳
    述者，為與公共利益有關之事，且依行為人之能力及查證過
    程，認行為人有相當理由確信其所指摘傳述之事為真實者，
    則不能繩行為人以誹謗罪責。經查：
　①證人即告訴人於原審證稱：被告在110年1月19日下午在他自
    家遮雨棚施作工程，將近7、8點左右，我聽到遮雨棚有被敲
    打的聲音很大聲，我跑出來喊，問被告在做什麼。我跑上去
    看，看到剪刀、老虎鉗，我把它收起來。後來我打110等警
    察來，警察來後敲25號的門，被告不下來，被告父親從外面
    回來，警察向被告父親說明事由，被告父親請被告下來，我
    當場在警察面前把東西交給被告父親，請被告不要再破壞房
    子，我不構成竊盜罪。（問：把工具拿走時，有無跟被告說
    ？）我已經大聲喊，但是被告沒有回應，…當天我在警察面
    前把工具交給被告父親時，被告有在場，我交給被告爸爸，
    再由被告爸爸交給被告。（問：你在還工具的時候，有跟被
    告、被告父親解釋不是要偷東西，只是要保管東西？）我是
    先給警察看過之後，對被告父親說工具交給你，請你兒子不
    要再用這個東西破壞，被告父親再交給被告本人。…被告是
    事先錄音起來播放，連續3個小時左右。街坊鄰居都知道只
    有我兒子作警察。錄音內容說爸爸是賊，就是我…（問：他
    為何要說你是賊？）因為他認為前一天我偷他的東西等語（
    見原審卷第81-83頁），核與告訴人在警詢所述一致；並有
    指認犯罪嫌疑人紀錄表在卷可佐（見偵查卷第7-8、10頁）
    。佐以，被告於警詢中稱：當天是因為我覺得施作有困難，
    需要新的工具，進屋打電話跟朋友借工具，東西暫時放在我
    家遮陽棚上，當天我並沒有聽到告訴人告知我不要施作，當
    晚他有報警，並沒有先跟我討論這件事，後來我父親就有告
    知我這件事情，我起床到2樓看遮雨棚上的東西，想說我的
    東西怎麼不見，被偷走了，後來報警告他竊盜。是在我詢問
    後，他才在警方面前交給我父親。…要廣播「爸爸是賊，兒
    子是警察，警民一家親」這句話是我覺得他們這樣的行為很
    誇張，明明自己先偷竊，然後還報警等語（見偵查卷第5頁
    正、反面）。另被告與告訴人間於110年1月19日之糾紛，分
    別據被告、告訴人報警處理一情，亦有彰化縣警察局北斗分
    局110年11月8日北警分偵字第1100022666號函檢送之職務報
    告可佐（見原審卷第63頁），上述各節就事件發生之客觀情
    狀互核均相合致。是以，於110年1月19日19時30分許，被告
    攜帶工具於遮雨棚上施工，並將工具遺留在現場，而告訴人
    確實有取下該工具，於員警據報到場處理時，始行返還被告
    一情，堪以認定。因此，被告所使用並留存現場之工具，事
    後始自告訴人處取回，在此情況下，被告主觀上認為告訴人
    可能涉有竊盜犯行，顯非無據。俗諺有云「不告而取謂之竊
    」，參以被告非法律相關專業人士，主觀上認為其留存現場
    之工具，竟遭告訴人取走，致己財產權受有侵害，而認係告
    訴人所竊，尚與常情無違。況且，告訴人確實有取下該工具
    ，而於員警據報到場處理時始行返還被告，被告既已向員警
    提告告訴人竊盜，在檢察官未對告訴人上開所為為不起訴處
    分前，尚難認被告有何「真實惡意」可言。是依被告所述，
    其發表上述言論係有所依憑，難認屬刑法第309條、第310條
    所欲處罰之行為。
  ②行為人指摘傳述關於他人之事項，究屬「私德」或「與公共
    利益有關者」，應就事實之內容、性質及被害人之職業、身
    分或社會地位等，以健全之社會觀念，客觀予以判斷。告訴
    人並非政治或公眾人物，乃屬單純私人身分之人；然而竊取
    他人財產致他人財產權遭侵害，並非僅涉及私德，難認為與
    公共利益無關。被告使用之言論內容雖有浮誇、犀利，然依
    卷存證據仍無從認定被告上述言論係故意捏造虛偽事實，或
    明知不實、或輕率而致所陳述與事實不符，且不能認為該等
    內容與公共性之議題毫無關連，而僅在貶低告訴人個人。況
    告訴人於原審亦證稱：我鄰居跟我說，被告已經在5點10分
    開始播放，對面的2位鄰居都有在家裡聽到。鄰居跟我講的
    時候是覺得被告不可取，不相信這樣的話，不會影響到我，
    大家知道我是消防人員退休，沒有人懷疑我的品格等語（見
    原審卷第82-83、87頁），因而該等言論是否貶損告訴人名
    譽，亦有可疑。是以，被告此部分言論既非以貶抑告訴人之
    人性尊嚴為其唯一目的，仍應於權衡時為有利於言論自由之
    推定，不因其用語並非溫良敦厚即不受言論自由之保護。
  ㈣綜合上情相互以觀，被告上開之言論內容雖用語犀利、誇大
    而未盡厚道，不無偏於極端立場而過度描述之嫌。然於本件
    具體之法律適用就相衝突之基本權進行「個案取向衡量」時
    ，審酌被告之言論係可能涉及維護個人財產法益免遭侵害，
    有其公共性，被告所描述內容之依據，並非憑空捏造，被告
    與告訴人確實有上開糾紛；且並無證據證明被告上開言論係
    以貶抑告訴人人性尊嚴為其唯一目的，即應為有利於言論自
    由之推定，權衡之下，此時告訴人名譽權之保護應稍予退讓
    。而依舉證分配之法則，對於被告之成罪事項，應由檢察官
    負提出證據及說服法院之實質舉證責任。倘其所提出之證據
    ，不足為被告有罪之積極證明，或其指出證明之方法，無從
    說服法院以形成被告有罪之心證，基於無罪推定之原則，自
    應為被告無罪判決之諭知。本件檢察官所提出之各項證據，
    尚不足證明被告有何公訴意旨所指之犯行，而無從使本院形
    成被告有罪之確信，復查無其他積極證據足認被告有何「真
    實惡意」而涉犯刑法第310條第1項誹謗之犯行，是本件不能
    證明被告犯罪，揆諸首揭條文及說明，自應為無罪判決之諭
    知。原審經詳細檢視卷內相關供述及非供述證據後，以不能
    證明被告犯罪，依刑事訴訟法第301條第1項規定判決被告無
    罪。經核原判決對於不能證明被告有檢察官所指上述犯行，
    業已詳為調查審酌，並說明其認定之證據及理由，且無違證
    據法則及經驗法則，其認事用法均無不合。
五、維持原判決之理由：
    檢察官上訴意旨略以：被告於110年1月20日18時51分許至同
    日22時許，在彰化縣○○鎮○○路00巷00號居處以擴音器連續播
    放「爸爸是賊、兒子是警察、警民一家親」等內容之前一日
    ，在其居處遮雨棚上施作鑿洞工程，嗣因天色昏暗遂將大剪
    刀1支、老虎鉗2支、一字螺絲起子1支、多功能剪1支及工業
    用美工刀一副等工具放置在遮雨棚上後離開，告訴人擔心其
    遮雨棚遭被告毀損，為保全證據並避免被告復持上揭工具再
    次毀損遮雨棚，而將上揭工具取走並報警處理，被告認告訴
    人竊取其所有之上開工具，而對告訴人提出竊盜告訴。被告
    既係於公眾得共聞共見之場所，指摘告訴人涉有竊盜之情事
    ，屬「事實陳述」之範疇，而非意見表達或評論，應受司法
    院大法官釋字509號解釋中所提及「真實惡意原則」之審查
    ，始有阻卻違法之餘地。又被告修繕遮雨棚之工具固遭告訴
    人取走，然警經據報到場處理，由告訴人向警方說明案情後
    ，即將上揭工具交給被告之父親，當時被告亦在場，則斯時
    被告應已知悉告訴人取走工具之目的並非在於竊取其財物，
    而仍於居處以擴音器連續播放「爸爸是賊、兒子是警察、警
    民一家親」等內容，且音量甚大使在一樓錄影蒐證之告訴人
    得以清楚錄得擴音器播放內容，已足使附近鄰居聽聞，而有
    誹謗之主觀犯意。另被告於發現工具遭取走時亦報警處理，
    其既已就告訴人可能涉及不法情事報警處理，至少應待警方
    調查結果再加以評論，卻捨此不為，僅因發現工具遭告訴人
    取走，即以擴音器播放上開內容，顯見被告未盡合理查證義
    務，並無相當理由可確信為真實，主觀上即有惡意、重大輕
    率之過失，應符合「真實惡意原則」，自無由主張屬善意之
    言論而可阻卻違法。再被告為上開言論時，已足使一般見聞之
    不特定大眾，就所指涉特定之具體事實有所認知，並確使他
    人對於告訴人產生負面人格特質之印象，致貶損其個人人格
    及社會評價，足以貶損告訴人之名譽。被告既明知該言論為
    不實，又未經合理查證，仍故意迴避真相，假言論自由之名
    ，行攻訐之實，已逾越言論自由之必要性及適當性而非「合
    理」之評論，不受憲法言論自由之保障，亦無由依刑法第31
    1條第3款之規定予以免責等語。惟查：被告於110年1月19日
    19時30分許攜帶工具於遮雨棚上施工，並將工具遺留在現場
    ，而告訴人確實有取下該工具，於員警據報到場處理時始行
    返還被告等情，業經本院認定如上，在此情況下，被告既非
    法律相關專業人士，主觀上認為告訴人可能涉有竊盜犯行，
    尚與常情無違。且被告既已向員警提告告訴人竊盜，在檢察
    官未對告訴人上開所為為不起訴處分前，尚難認被告有何「
    真實惡意」。且被告上開之言論內容雖用語犀利、誇大而未
    盡厚道，不無偏於極端立場而過度描述之嫌。然既非以貶抑
    告訴人之人性尊嚴為其唯一目的，仍應於權衡時為有利於言
    論自由之推定，不因其用語並非溫良敦厚即不受言論自由之
    保護。本院審酌被告之言論係可能涉及維護個人財產法益免
    遭侵害，有其公共性，被告所描述內容之依據，並非憑空捏
    造，被告與告訴人確實有上開糾紛；且並無證據證明被告上
    開言論係以貶抑告訴人人性尊嚴為其唯一目的，即應為有利
    於言論自由之推定，權衡之下，此時告訴人名譽權之保護應
    稍予退讓。檢察官仍以前開理由指摘原審判決被告無罪為不
    當，提起上訴，即屬無據而為無理由，應予駁回。
據上論斷，應依刑事訴訟法第368條，判決如主文。
本案經檢察官施教文提起公訴，檢察官陳靚蓉提起上訴，檢察官
劉家芳到庭執行職務。
中　　華　　民　　國　　111 　年　　5 　　月　　19　　日
        　　刑事第十二庭  審判長法　官  張  國  忠
　　　　　　　　　　　　　　    法　官  李  雅  俐
　　　　　　　　　　　　　　  　法　官  高  文  崇
以上正本證明與原本無異。   
不得上訴。  

                                書記官  陳  俞  豪 
　　　　　　　　　　　　　　　　
中　　華　　民　　國　　111 　年　　5 　　月　　19　　日